【裁判字號】    95,訴,1762
【裁判日期】    951116
【裁判案由】    偽造文書
【裁判全文】
臺灣彰化地方法院刑事判決              95年度訴字第1762號
公  訴  人  臺灣彰化地方法院檢察署檢察官
被      告  乙○○
上列被告因偽造文書案件，經檢察官提起公訴（95年度調偵字第
50號），於本院準備程序中，被告就被訴事實為有罪之陳述，經
告知簡式審判程序之旨，並聽取當事人之意見後，認宜以獨任進
行簡式審判程序，而裁定進行簡式審判程序審理，判決如下：
    主  文
乙○○行使偽造私文書，足以生損害於他人，處有期徒刑參月，
如易科罰金以銀元參佰元即新台幣玖佰元折算壹日。偽造「甲○
○○」署名壹枚沒收。
    事  實
一、緣甲○○○於民國81年2 月14日，向國泰人壽保險股份有限
    公司（下稱國泰人壽公司）投保「國泰萬代福211 終身壽險
    」，投保金額為新臺幣（下同）60萬元，保單號碼為000000
    0000（下稱系爭保險契約），約定以甲○○○本人為要保人
    、被保險人及受益人。乙○○係甲○○○之夫，明知未得甲
    ○○○之同意，竟於89年2 月16日，在彰化縣北斗鎮○○路
    ○ 段196 號旁之鐵皮屋辦公室內，擅自由不知情之不詳姓名
    保險業務員代為填寫「保險契約內容變更申請書」，將上開
    保險契約之要保人變更為乙○○本人，並在（原）「要保人
    簽章」欄偽造甲○○○之署押1 枚（起訴書誤認被保險人簽
    章欄亦有盜蓋「甲○○○」印文1 枚，理由詳如後述），再
    持該偽造之「保險契約內容變更申請書」，向國泰人壽公司
    申請將系爭保險契約之要保人變更而行使之，使國泰人壽公
    司誤認甲○○○有變更之真意，足以生損害於甲○○○及國
    泰人壽公司對於保險契約內容管理之正確性。嗣甲○○○發
    現上開保險契約之保費收據記載要保人為乙○○，乃至國泰
    人壽公司查詢，始於94年2 月初某日知悉上情。
二、案經甲○○○訴由臺灣彰化地方法院檢察署檢察官偵查起訴
    。
    理  由
一、本件被告所犯係死刑、無期徒刑、最輕本刑為3 年以上有期
    徒刑以外之罪，其於準備程序就前揭被訴事實為有罪之陳述
    ，經受命法官告知簡式審判程序之旨，並聽取其與公訴人之
    意見後，本院認無不得或不宜改依簡式審判程序進行之處，
    爰依刑事訴訟法第273 條之1 第1 項、第284 條之1 ，裁定
    本案由受命法官獨任進行簡式審判程序，合先敘明。
二、上揭事實，業據被告乙○○於偵訊、本院準備程序及審理時
    坦承不諱，核與告訴人甲○○○指訴之情節相符，復有卷附
    國泰人壽保險股份有限公司95年3 月10日國壽字第95030176
    號函檢具之「國泰萬代福211 終身壽險」要保書、保險契約
    內容變更申請書各1 份（見95年度調偵字第50號卷第15、25
    頁）附卷可資佐證，足認被告自白與事實相符，堪可採信。
    綜上所述，本件事證明確，被告前揭犯行，洵堪認定，應予
    依法論科。
三、按行為後法律有變更者，適用行為時之法律。但行為後之法
    律有利於行為人者，適用最有利於行為人之法律，為現行刑
    法第2 條第1 項所明定，又參酌最高法院95年5 月23日刑事
    庭第8 次會議有關新舊法適用原則之決議，新刑法第2 條第
    1 項之規定，係規範行為後法律變更所生新舊法律比較適用
    之準據法，於新刑法施行後，應適用新刑法第2 條第1 項之
    規定，為「從舊從輕」之比較。另於比較時應就罪刑有關之
    共犯、未遂犯、想像競合犯、牽連犯、連續犯、結合犯，以
    及累犯加重、自首減輕暨其他法定加減原因（如身分加減）
    與加減比例等一切情形，本於統一性及整體性原則，綜其全
    部罪刑之結果而為比較。本件被告於89年2 月16日行為後，
    刑法業於90年1 月10日修正公布其中第41條，又於94年2 月
    2 日經總統以華總一義字第09400014901 號令修正公布刑法
    及其施行法，並於95年7 月1 日施行，關於得宣告刑易科罰
    金之標準，94年1 月10日修正前之原刑法第41條第1 項前段
    規定為：「犯最重本刑為3 年以下有期徒刑以下之刑之罪，
    而受6月以下有期徒刑或拘役之宣告，因身體、教育、職業
    或家庭之關係，執行顯有困難者，得以1 元以上3 元以下折
    算1 日，易科罰金。」；94年1 月10日修正後刑法第41條第
    1 項前段規定：「犯最重本刑為5 年以下有期徒刑以下之刑
    之罪，而受6 個月以下有期徒刑或拘役之宣告，因身體、教
    育、職業、家庭之關係或其他正當事由，執行顯有困難者，
    得以1 元以上3 元以下折算1 日，易科罰金」，又依該條易
    科罰金者，依修正刪除前罰金罰鍰提高標準條例第2 條之規
    定，就其原定數額提高為100 倍折算1 日；法律所定罰金數
    額未依本條例提高倍數，或其處罰法條無罰金刑之規定者，
    亦同，而95年7 月1 日施行之刑法第41條第1 項前段則規定
    ：「犯最重本刑為5 年以下有期徒刑以下之刑之罪，而受6
    個月以下有期徒刑或拘役之宣告者，得以新臺幣1000元、
    2000元或3000元折算1 日，易科罰金。」，經綜合比較上開
    行為時法、中間時法本及裁判時法，以94年1 月10日修正後
    之規定較有利於被告，是以應依刑法第2 條第1 項但書規定
    ，適用最有利於行為人之94年1 月10日修正公布之刑法第41
    條第1 項前段及罰金罰鍰提高標準條例之相關規定，先予敘
    明。
四、核被告所為，係犯刑法第216 條、第210 條之行使偽造私文
    書罪。被告偽造「甲○○○」之署名於保險契約內容變更申
    請書上（原）要保人簽章欄私文書上之行為，應為偽造該私
    文書之部分行為；被告偽造私文書後復持以行使，偽造之低
    度行為，應為行使之高度行為所吸收，均不另論罪，應依行
    使偽造私文書罪論處（最高法院69年台上字第695 號判例要
    旨參照）。被告利用不知情且已成年之保險業務員偽造系爭
    保險契約內容變更申請書，為間接正犯。又檢察官起訴事實
    欄雖另認被告尚有在上開保險契約內容變更申請書「被保險
    人簽章」欄盜蓋「甲○○○」之印文1 枚之事實，惟經核上
    開國泰人壽保險股份有限公司95年3 月10日國壽字第950301
    76號函檢具之保險契約內容變更申請書，並無起訴意旨所指
    之盜用「甲○○○」印文1 枚，是起訴書此部分之犯罪事實
    顯係誤載，併此敘明。爰審酌被告雖未經告訴人即其妻同意
    ，為變更本人為系爭保險契約之要保人，竟擅自偽造保險契
    約內容變更申請書，然被告陳稱保險費均由其繳納，又於告
    訴人獲悉上開犯行後，復將本件保險契約之要保人再變更為
    告訴人，兼且將保單號碼0000000000、0000000000、000000
    0000等3 件國泰人壽保險契約，依序變更要保人為陳啟造及
    陳啟新（均係被告與告訴人所生之子），業據國泰人壽公司
    員林分公司經理王金山、主任張文明於偵查時證述綦詳，且
    為告訴人所不否認，並有國泰人壽公司之保單號碼00000000
    00、0000000000、0000000000、0000000000號等4 件保險契
    約之要保書、歷次內容變更申請書、目前狀況一覽表及臺灣
    彰化地方法院檢察署公務電話紀錄單1 紙等附卷，又念其行
    為後坦承犯行，態度尚稱良好等一切情狀，量處如主文所示
    之刑，並依94年1 月10日修正公布之刑法第41條第1 項前段
    法之規定，諭知易科罰金之折算標準。
五、按上訴人用以詐欺取財之偽造、變造等書類，既已交付於被
    害人收受，則該物非屬上訴人所有，除偽造書類上偽造之印
    文、署押，應依刑法第219 條予以沒收外，依同法第38條第
    3 項之規定，即不得再對各該書類諭知沒收（最高法院43年
    台上字第747 號判例要旨參照）。是本件偽造之保險契約內
    容變更申請書，既經被告交付予國泰人壽公司，已非屬被告
    所有，且非違禁物，爰不予宣告沒收，惟上開申請書上（原
    ）要保人簽章欄偽造「甲○○○」之署名1 枚，不問屬於犯
    條無罰金刑人與否，均應依刑法第219 條之規定予以沒收。
據上論斷，應依刑事訴訟第273 條之1 第1 項、第299 條第1 項
前段，刑法第2 條第1 項但書，刑法第216 條、第210 條，94年
1 月10日修正公布之刑法第41條第1 項前段，刑法第219 條，修
正刪除前罰金罰鍰提高標準條例第2 條，判決如主文。
本案經檢察官莊佳瑋到庭執行職務。
中    華    民    國    95    年    11    月    16    日
                  刑事第二庭    法      官  胡宜如
以上正本證明與原本無異。
如不服本判決，應於送達後10日內向本院提出上訴狀（須附繕本
）。
告訴人或被害人對於判決如有不服具備理由請求檢察官上訴者，
其上訴期間之計算係以檢察官收受判決正本之日期為準。
中    華    民    國    95    年    11    月    16    日
                                書記官  蕭秀吉
附錄本案論罪科刑法條：
中華民國刑法第216條
行使第 210 條至第 215 條之文書者，依偽造、變造文書或登載
不實事項或使登載不實事項之規定處斷。
中華民國刑法第210條
偽造、變造私文書，足以生損害於公眾或他人者，處5 年以下有
期徒刑。


司法院資訊處製作；財團法人民間司法改革基金會備份。
